臺灣宜蘭地方法院民事判決
110年度訴字第559號
原      告  匯豐汽車股份有限公司

法定代理人  陳昭文  
訴訟代理人  劉泰良  
被      告  吳秋文  
            吳淑芬  
            吳宏基  
            吳玉雲  
            吳家榮  
            吳玉梅  
            吳瑞陽  


            吳麗華  
受告知  人  吳家輝  
            吳芳儀  
上列當事人間因請求代位分割遺產事件，本院於民國110年12月1
4日言詞辯論終結，判決如下：
    主  文
被告吳秋文、吳淑芬、吳宏基、吳玉雲、吳家榮、吳玉梅、吳瑞
陽、吳麗華與受告知人吳家輝、吳芳儀公同共有被繼承人吳陳密
所遺如附表一所示之遺產，應依附表二所示之應繼分比例分割為
分別共有。
訴訟費用由兩造按附表三所示比例負擔。 
    事實及理由
壹、程序方面
    被告吳玉雲、吳家榮經合法通知，未於言詞辯論期日到場，
    核無民事訴訟法第386條各款所列情形，爰依原告之聲請（
    見本案卷第120頁），由其一造辯論而為判決。
貳、實體方面 
一、原告主張：原告為訴外人即受告知人吳家輝、吳芳儀之債權
    人，受告知人吳家輝、吳芳儀尚積欠原告新臺幣（下同）54
    5,228元及其利息未為清償，此有本院108年度司執字第2170
    8號債權憑證可稽。惟受告知人吳家輝、吳芳儀及被告吳秋
    文、吳淑芬、吳宏基、吳玉雲、吳家榮、吳玉梅、吳瑞陽、
    吳麗華因繼承而取得其被繼承人吳陳密所遺如附表一所示土
    地、建物（下稱：「系爭遺產」），自被繼承人吳陳密民國
    （下同）96年7月6日死亡而由其等公同共有後，迄今仍未辦
    理分割，致原告於上開遺產分割前，不能就受告知人吳家輝
    、吳芳儀因繼承所取得之遺產進行強制執行而受償。爰依民
    法第242條、第1164條之規定提起本件訴訟。並聲明：如主
    文所示（見本案卷第11頁）。
二、被告吳秋文、吳淑芬、吳宏基、吳玉梅、吳瑞陽、吳麗華：
    無意見。
三、其餘被告均未於言詞辯論期日到場，亦未提出書狀為任何聲
    明或陳述。 
四、得心證之理由： 
（一）按債務人怠於行使其權利時，債權人因保全債權，得以自
      己之名義，行使其權利，為民法第242 條所明定。而債權
      人得予代位債務人行使之權利，並非僅以請求權為限，凡
      非專屬於債務人本身之權利，均得為之。此項代位權行使
      之範圍，就同法第243條但書規定旨趣推之，並不以保存
      行為為限，凡以權利之保存或實行為目的之一切審判上或
      審判外之行為，諸如假扣押、假處分、聲請強制執行、實
      行擔保權、催告、提起訴訟等，債權人皆得代位行使（最
      高法院70年度臺上字第2447號民事判決、69年度臺抗字第
      240號民事裁定意旨參照）。且按繼承人自繼承開始時，
      承受被繼承人財產上之一切權利，並得隨時分割遺產，是
      繼承人於繼承開始後，其對遺產之權利，性質上即為具有
      財產價值之權利，固得以之為標的聲請強制執行，惟繼承
      人對遺產之公同共有權利係源於繼承原因關係，於遺產分
      割析算完畢前，繼承人對特定物之公同共有權利尚無法自
      一切權利義務公同共有之遺產中單獨抽離而為處分，使拍
      定之第三人得因一部遺產權利加入全部遺產之公同共有關
      係，是執行法院尚不得逕行拍賣債務人對於遺產之公同共
      有權利，應待遺產分割完畢，再就債務人分得之特定財產
      為拍賣。執行法院已就不動產之公同共有權利為查封，如
      債務人有怠於辦理遺產分割之情形，尚非不得由債權人代
      位提起分割遺產訴訟，待分割遺產完畢，始為拍賣，此與
      司法院院字第1054號解釋意旨尚無扞格（最高法院99年度
      臺抗字第392號民事裁定意旨參照）。（二）查原告主張
      受告知人吳家輝、吳芳儀積欠原告債務，業據其提出本院
      108年度司執字第21708號債權憑證、本票為證（見本案卷
      第15至17頁），堪信為真，足認原告確為受告知人吳家輝
      、吳芳儀之債權人。原告另主張受告知人吳家輝、吳芳儀
      及被告等人為被繼承人吳陳密之繼承人，受告知人吳家輝
      、吳芳儀、被告吳秋文、吳淑芬、吳宏基、吳家榮應繼分
      比例各為18分之1，被告吳玉雲、吳玉梅、吳瑞陽、吳麗
      華應繼分比例各為6分之1，被繼承人吳陳密所遺之系爭遺
      產迄今未分割等情，有建物登記謄本、土地登記謄本、繼
      承系統表、戶籍謄本、財政部北區國稅局宜蘭分局110年1
      1月10日函檢附吳陳密遺產稅核定通知書可參（見本案卷
      第27至75頁、第87至91頁，本案個人資料卷第31至51頁）
      ，且為到場被告所不爭執（見本案卷第120、121頁），而
      其餘被告未於言詞辯論期日到庭，亦未提出任何書狀爭執
      ，堪信原告前述主張為真正。
（三）受告知人吳家輝107至109年間，名下除本件公同共有之財
      產外，僅有90、107年出廠汽車2輛，受告知人吳芳儀107
      至109年間，名下除本件公同共有之財產外，並無其他財
      產，有稅務電子閘門調件明細表在卷可憑（見本案個人資
      料卷第5至15頁、第19至29頁），可見受告知人吳家輝、
      吳芳儀除系爭遺產外，已無其他財產足敷清償原告之債權
      ，而陷於無資力，卻怠於行使分割被繼承人吳陳密遺產之
      權利，致原告無法逕行就該等財產拍賣受償，是原告為保
      全其上開債權，代位受告知人吳家輝、吳芳儀請求分割系
      爭遺產，以供執行滿足清償其債權，即無不合。
（四）復按繼承人得隨時請求分割遺產，民法第1164條前段定有
      明文。又依民法第830條第2項準用民法第824條之規定，
      共有人因共有物分割之方法不能協議解決，而提起請求分
      割共有物之訴，應由法院依民法第824條命為適當之分配
      ，不受任何共有人主張之拘束（最高法院49年臺上字第25
      69號民事判例、84年度臺上字第971號民事判決意旨參照
      ）。又在公同共有遺產分割自由之原則下，民法第1164條
      所稱之「得隨時請求分割」，依同法第829條及第830條第
      1項規定觀之，自應解為包含請求終止公同共有關係在內
      ，俾繼承人之公同共有關係歸於消滅，而成為分別共有，
      始不致與民法第829條所定之旨趣相左，庶不失繼承人得
      隨時請求分割遺產之立法本旨，換言之，終止遺產之公同
      共有關係，既應以分割方式為之，將遺產之公同共有關係
      終止，改為分別共有關係，性質上自亦屬分割遺產方法之
      一（最高法院82年度臺上字第748號、93年度臺上字第260
      9號民事判決意旨參照）。爰審酌該遺產之性質、經濟效
      用及使用現況，如僅將受告知人吳家輝、吳芳儀及被告吳
      秋文、吳淑芬、吳宏基、吳玉雲、吳家榮、吳玉梅、吳瑞
      陽、吳麗華之應繼分予以分割為分別共有，應不會損及兩
      造及受告知人吳家輝、吳芳儀之利益，故認關於系爭遺產
      之分割方式，應由受告知人吳家輝、吳芳儀與被告吳秋文
      、吳淑芬、吳宏基、吳玉雲、吳家榮、吳玉梅、吳瑞陽、
      吳麗華依如附表二所示應繼分比例分割為分別共有為適當
      。
五、從而，原告依民法第242條、第1164條規定，代位受告知人
    吳家輝、吳芳儀請求分割如附表一所示系爭遺產，並依附表
    二所示應繼分比例分割為分別共有，為有理由，應予准許，
    爰判決如主文第1項所示。
六、末按「因共有物分割、經界或其他性質上類似事件涉訟，由
    敗訴當事人負擔訴訟費用顯失公平者，法院得酌量情形，命
    勝訴之當事人負擔其一部」，民事訴訟法第80條之1定有明
    文。又本件代位分割遺產之訴，係由原告因保全債權為目的
    ，以自己名義而行使受告知人吳家輝、吳芳儀之遺產分割請
    求權，是兩造間實互蒙其利，故本院認關於裁判費用之負擔
    ，應由原告及被告等人依附表三所示比例負擔，較為公平，
    爰判決如主文第2項所示。
七、訴訟費用負擔之依據：民事訴訟法第80條之1 。 
中　　華　　民　　國　　110 　年　　12　　月　　28　　日
                  民事庭      法  官   伍偉華    
以上正本係照原本作成。
如對本判決上訴，須於判決送達後二十日之不變期間內，向本院
提出上訴狀（應附繕本）。如委任律師提起上訴者，應一併繳納
上訴審裁判費。
中　　華　　民　　國　　110 　年　　12　　月　　28　　日
                              書記官    葉宜玲         
附表一：被繼承人吳陳密所遺之遺產
編號 種類 權利範圍 （公同共有） 1 宜蘭縣○○鄉○○段000地號土地 100分之4 2 宜蘭縣○○鄉○○段000地號土地 5分之1 3 宜蘭縣○○鄉○○段0○號建物（門牌號碼：宜蘭縣○○鄉○○路00巷0號） 全部 
附表二：
繼承人 應繼分比例 吳家輝 18分之1 吳芳儀 18分之1 吳秋文 18分之1 吳淑芬 18分之1 吳宏基 18分之1 吳家榮 18分之1 吳玉雲 6分之1 吳玉梅 6分之1 吳瑞陽 6分之1 吳麗華 6分之1 
附表三：
當事人 訴訟費用負擔比例 原告（代位吳家輝） 18分之1 原告（代位吳芳儀） 18分之1 吳秋文 18分之1 吳淑芬 18分之1 吳宏基 18分之1 吳家榮 18分之1 吳玉雲 6分之1 吳玉梅 6分之1 吳瑞陽 6分之1 吳麗華 6分之1